臺灣高等法院民事判決　　九十三年度上字第五二０號
　　上　訴　人　丙○○
　　　　　　　　丁○○
　　　　　　　　乙○○
　　被上訴　人　甲○○
　　訴訟代理人　施力仁
右當事人間侵權行為損害賠償事件，上訴人對於中華民國九十二年十一月十日臺灣士
林地方法院九十二年度附民字第六五號第一審判決提起上訴，經本院刑事庭裁定移送
前來，本院於九十三年十月十三日言詞辯論終結，判決如左：
    主      文
原判決關於駁回上訴人後開第二項之訴部分，及訴訟費用之裁判均廢棄。
被上訴人應各給付上訴人丙○○新台幣捌拾捌萬肆仟元、上訴人丁○○新臺幣伍拾柒
萬柒仟元、上訴人乙○○新臺幣伍拾萬捌仟壹佰捌拾壹元。
其餘上訴駁回。
第一、二審訴訟費用，由被上訴人負擔十分之七，餘由上訴人負擔。
本判決所命給付，於上訴人丙○○、丁○○、乙○○分別以新臺幣貳拾玖萬伍千元、
壹拾玖萬參仟元、壹拾柒萬元為被上訴人供擔保後，得假執行。
    事  實  及  理  由
一、上訴人起訴主張：被上訴人於八十六年間與其夫施能榜（已死亡）共同召集互助
    會，邀渠等加入互助會，惟被上訴人杜撰不實之會員何吉星、林昌田、唐景松等
    三人名義參加互助會，期間並偽造林國禮、何吉星、林昌田、唐景松等人名義標
    取會款，致使渠等陷於錯誤而交付會款，業經本院刑事庭以九十二年度上訴字第
    四五九一號判決被上訴人犯詐欺罪在案。爰依侵權行為之法律關係，請求被上訴
    人分別給付上訴人丙○○新臺幣（下同）一百零六萬四仟元、丁○○六十一萬零
    七元及乙○○一百一十三萬零九百元等情。
    被上訴人於原審並未為任何聲明或陳述。
二、原審以：被上訴人在刑案中業經判決無罪，因而駁回上訴人之全部請求，上訴人
    以：被上訴人均未與渠等洽談和解還款事宜為由提起第二審上訴，請求判令：被
    上訴人應給付上訴人丙○○九十八萬四千元、上訴人丁○○六十萬七千元、上訴
    人乙○○一百一十三萬零九百元；並願供擔保聲請宣告假執行等情。
    被上訴人則以：伊未召集前開互助會，互助會會首是其已過世之夫施能榜，伊從
    不過問互助會之事情，目前無任何資力償還上訴人之請求為由，請求判決駁回上
    訴。
三、細繹兩造攻防內容，可知本件重要爭點在於：(一)被上訴人應否負侵權行為之損害
    賠償責任？(二)上訴人各得請求被上訴人賠償之範圍為多少等節，茲分別論述之。
四、被上訴人應否負侵權行為之損害賠償責任？
  (一)查本件被上訴人與其夫施能榜（其後於八十八年八月一日死亡）基於共同犯意聯
    絡，於八十六年二月間，由施能榜擔任會首，由被上訴人出面招攬會員包括上訴
    人在內之會員四十二人入會，成立會首連會員共計四十三人，每月二十八日開標
    ，每會二萬元之互助會。被上訴人與其夫施能榜故意隱瞞自己財務困難之情，誆
    稱成員其都很熟，信用絕無問題云云，並杜撰不實之會員林國禮、林昌田、唐景
    松等人之姓名及電話，虛偽表示其等入會等情，用供擴張信用，致上訴人陷於錯
    誤應允入會，其中上訴人丙○○參加二會（會員單上書為「賴阿義」，會員編號
    十及十一），上訴人丁○○參加一會（編號二四），上訴人乙○○參加一會（會
    員單上書為「陳阿娥」，編號三九），並於八十六年二月繳交會首款二萬元。嗣
    於互助會進行期間，被上訴人均實際介入掌控及執行互助會事務包括：通知開標
    、執行開會，暨收取會金或給付得標人會款等一切行為。其後，被上訴人與其夫
    施能榜並利用會員互不認識之機會，分別訛稱得標會員為何人，向其餘會員告詐
    稱得標人及標金之方法，使包括上訴人在內之不知情會員誤認林國禮、林國昌、
    唐景松、何吉星等人得標，陷於錯誤而交付活會會款，被上訴人夫婦連續以上開
    方法收取活會會款後挪為己用，其間：(1)於八十六年三月二十八日訛稱林國禮以
    三千八百元得標，致包括上訴人在內之其他活會會員陷於錯誤而繳付每一活會一
    萬六千二百元；(2)於八十六年四月二十八日訛稱：林昌田以四千二百元得標，致
    包括上訴人在內之其他活會會員陷於錯誤而繳付每一活會款一萬五千八百元；(3)
    於八十六年八月二十八日訛稱：唐景松以四千八百元得標，致包括上訴人在內之
    其他活會會員陷於錯誤而繳交每一活會款一萬五千八百元；(4)於八十八年三月二
    十八日訛稱：何吉星以五千元得標，致包括上訴人在內之其他活會會員陷於錯誤
    而繳交每一活會款一萬五千元。被上訴人於八十八年八月二十八日以其夫施能榜
    死亡為由宣告倒會，包括上訴人在內之各活會會員始悉受騙；本院刑事庭於九十
    二年度上訴字第四五九一號刑事判決以被上訴人與夫施能榜係共同連續意圖為自
    己不法之所有，以詐術使人將本人之物交付，被上訴人判處有期徒刑陸月，如易
    科罰金以參佰元折算壹日確定在案等情，業據上訴人於刑案中指訴綦詳，並有會
    單在臺灣士林地方法院檢察署八十九年度偵字第二五００號卷內可稽，且有上開
    刑事判決附卷足憑（本院卷第四至七頁），足堪認定被上訴人有連續詐欺取財之
    行為。
  (二)被上訴人雖否認伊有詐欺之侵權行為，並以：伊未召集前開互助會，互助會會首
    是伊夫施能榜，伊從不過問互助會之事情云云。惟查：
    1.證人即互助會會員何吉星於刑案偵查中證稱：「我與甲○○夫妻（做）朋友相
      當久，是甲○○來向我召會」、「而會款來收，來給我錢的都是甲○○」、「
      （問：被證三這張簽收單，你簽得標款何人拿給你？）是這個會的簽收單，是
      我去甲○○家，向他們夫妻二人拿」云云（見士林地檢署八十九年度偵字第二
      五００號卷八十九年三月二十八日訊問筆錄），證人陳林碧玉於偵查中證稱：
      「他們夫妻二人共同召會，我以前就認識他們夫妻，才參加」等語（上開偵卷
      八十九年四月二十一日訊問筆錄）；另上訴人亦於刑案中均指訴：被上訴人有
      來招攬互助會、開標也由被上訴人主持等情。而被上訴人除於偵查中自白：「
      是我及我先生去招攬的」在卷（士林地檢署九十年度偵續字第一九七號卷九十
      一年六月四日訊問筆錄），復於本院刑事庭審理時坦承：開標時有在場、有陪
      同施能榜前去收取會錢交給得標會員之情（刑案第二審卷第二八頁），綜合上
      情，堪認前開互助會乃被上訴人與其夫施能榜共同召集，被上訴人於互助會進
      行期間確有參與開標及收取會款等事務，是被上訴人上開所辯：顯不足採。
　  2.又證人即會單上編號三六之唐景松證述：伊並未參與前揭互助會，亦未曾繳過
    　互助會款云云（上開偵卷第四三頁）。另被上訴人交付之會單，其上所載會員
      林與施能榜交付之會單，記載林昌田電話為（０三二）九三二六四０號，經查
      上開電話於八十五、八十六年間為空號，至八十七年四月八日始首次新裝機，
      新裝機客戶名稱為呂文池，並非林昌田，有中華電信股份有限公司臺灣北區電
      信分公司基隆營運處八十九年九月十八日基服字第八九Ｃ０六００一三０號函
      可稽（上開偵卷第二二四頁），足見「林昌田」係被上訴人與施能榜自行杜撰
      虛列之會員。此外，有關記載林國禮、林昌田、唐景松、何吉星得標之會款簽
      收計算單上，並無上開人等之簽收，亦有被上訴人於刑案中提出之會款簽收計
      算單多紙可參（上開偵卷第七四、九三、九四、九七、九八頁），益徵被上訴
      人其夫施能榜杜撰不實會員林國禮、林國昌、唐景松及訛稱何吉星得標之情事
      。
  (三)依上所陳，被上訴人與其夫施能榜共同為詐欺取財，侵害上訴人金錢之行為，從
    而上訴人依侵權行為之法律關係，請求被上訴人負侵權行為之損害賠償責任，洵
    屬有據。
五、上訴人各得請求被上訴人賠償之範圍為多少？
  (一)查上開二萬元之互助會，上訴人丙○○參加二會（會員單上書為「賴阿義」，會
    員編號十及十一），上訴人丁○○參加一會（編號二四），上訴人乙○○參加一
    會（會員單上書為「陳阿娥」，編號三九），該互助會採內標制，於八十六年二
    月繳交會首款，其後持續進行至八十八年七月止，各月之得標人及得標金額，有
    被上訴人提出得標簽收計算單多紙附於刑案卷內可參（附於上開偵卷第七一至九
    八頁），上訴人均未列在得標計算單上，足堪認定上訴人至八十八年七月止均仍
    為活會。
  (二)按損害賠償，除法律另有規定或契約另有訂定外，應以填補債權人所受損害及所
    誤利益為限；依通常情形，或依已定之計劃、設備或其他特別情事，可得預期之
    利益，視為所失利益，民法第二百十六條規定甚明。查系爭互助會至被上訴人於
    八十八年八月間宣佈倒會前，除會首款外，已有三十個死會會員，亦有上訴人丙
    ○○於刑案提出之倒會通知單可參（上開偵卷第二十頁），而上訴人均仍為活會
    會員，可見：每一活會會員除繳納會首款外，業已按期繳納三十期會款，則每一
    活會會員所受之損害為：會首款二萬元及於系爭互助會進行期間每月繳交之活會
    會款，另每月標金則為上訴人依通常情形可得預期之利益，合計每月為二萬元，
    亦即每個活會會員於被上訴人八十八年八月間宣佈倒會前所受之損害及所失利益
    為六十二萬元（20000x31=620000）。 上訴人丙○○參加二會，所受損害及所失
    利益為一百二十四萬元（620000 x2 = 0000000）； 上訴人丁○○及乙○○各參
    加一會，所受損害及所失利益各為六十二萬元。
  (三)惟查上訴人丙○○陳明：被上訴人於倒會後曾先後清償四萬元、四萬六千元、二
    十七萬元，合計三十五萬六千元；上訴人丁○○陳明：被上訴人於倒會後曾先後
    清償二萬三千元、二萬元，合計四萬三千元；上訴人乙○○陳明：被上訴人於倒
    會後曾先後清償二萬三千元、二萬元、六萬八千九百十九元，共計十一萬一千九
    百十九元云云，並均書具計算書可參（本院卷第二八、四二、四三頁），則予以
    扣除後，上訴人丙○○尚得請求被上訴人賠償之金額為八十八萬四千元（
    0000000- 000000=884000）；上訴人丁○○尚得請求被上訴人賠償之金額為五十
    七萬七千元（000000-00000=577000）； 上訴人乙○○尚得請求被上訴人賠償之
    金額為五十萬八千一百八十一元（000000-000000=508181）。
  (四)末按附帶民事訴訟之判決，應以刑事訴訟判決所認定之事實為據，刑事訴訟法第
    五百條本文規定甚明；又因犯罪而受損害之人，於刑事訴訟程序固得附帶提起民
    事訴訟，對於被告請求回復其損害，但其請求回復之損害，以被訴「犯罪事實」
    所生之損害為限，否則縱令得依其他事由提起民事訴訟，亦不得於刑事訴訟程序
    附帶為此請求，最高法院六十年台上字第六三三號判例參照。查被上訴人於刑事
    訴訟判決中僅認定其就上開二萬元之互助會有詐欺取財之犯行，則上訴人於附帶
    事損害賠償訴訟中，所得請求之損害僅以該二萬元之互助會為限，至於上訴人所
    述：被上訴人於八十八年六月十五日另行召集之每會一萬元、會期自八十八年六
    月十五日至九十一年九月十五日之互助會，每人均已繳納三期會款一節，顯非被
    上訴人所訴之犯罪事實範圍，則上訴人就該一萬元互助會所受之損害自不得於本
    件刑事附帶民事訴訟中請求。
六、綜上所述，本於侵權行為之法律關係，上訴人丙○○、丁○○、乙○○依序得請
    求被上訴人賠償於八十八萬四千元、五十七萬七千元、五十萬八千一百八十一元
    之範圍內，為有理由，應予准許；逾上開准許範圍所為請求，為無理由，應予駁
    回。就上開應准許範圍，原審為上訴人敗訴之判決，尚有未洽，上訴意旨求予廢
    棄改判，為有理由，爰予廢棄改判如主文第二項所示，並依上訴人之聲請定假執
    行之擔保金額如主文第五項所示。就上訴人之請求不應准許部分，原審為上訴人
    敗訴之判決，並無不合，上訴人仍執詞上訴，為無理由，應予駁回。
七、據上論結：本件上訴為一部有理由，一部無理由，依民事訴訟法第四百五十條、
    第四百四十九條第一項、第七十九條、第八十五條第一項前段、第四百六十三條
    、第三百九十條第二項，判決如主文。
中　　　華　　　民　　　國　　九十三　　年　　　十　　　月　　二十七　　日
                                    民事第九庭
                                        審判長法  官  李　瓊　蔭
                                              法  官  楊　豐　卿
                                              法  官  林　金　吾
正本係照原本作成。
上訴人均不得上訴。
被上訴人如不服本判決，應於收受送達後二十日內向本院提出上訴書狀，其未表明上
訴理由者，應於提出上訴後二十日內向本院補提理由書狀（均須按他造當事人之人數
附繕本）。
上訴時應提出委任律師或具有律師資格之人之委任狀；委任有律師資格者，另應附具
律師資格證書及釋明委任人與受任人有民事訴訟法第四百六十六條之一第一項但書或
第二項（詳附註）所定關係之釋明文書影本。
中　　　華　　　民　　　國　　九十三　　年　　　十　　　月　　二十七　　日
　　　　　　　　　　　　　　　　　　　　　　　書記官  張　淑　芳
附註：
民事訴訟法第四百六十六條之一（第一項、第二項）：
對於第二審判決上訴，上訴人應委任律師為訴訟代理人。但上訴人或其他法定代理人
具有律師資格者，不在此限。
上訴人之配偶、三親等內之血親、二親等內之姻親，或上訴人為法人、中央或地方機
關時，其所屬專任人員具有律師資格並經法院認為適當者，亦得為第三審訴訟代理人
。
